---
title: "Título del proyecto"
author: "Nombre Apellido y Nombre Apellido"
date: "`r format(Sys.Date(), '%d de %B de %Y')`"
output:
  html_document:
    toc: true
    number_sections: true
---

<!--
  Plantilla del informe del proyecto aplicado — Diseño de Experimentos (20920),
  Universidad El Bosque, 2026-II. La guía del proyecto explica cada sección.

  CÓMO USARLA
  1. Guárdala como `informe.Rmd` en la raíz del repositorio del proyecto.
  2. Pon tus datos en `datos/datos.csv`, en formato largo: una fila por
     corrida, con columnas `tratamiento`, `bloque`, `orden` y `respuesta`
     (cambia los nombres a los tuyos).
  3. Borra el bloque «DATOS DE EJEMPLO» de abajo: está solo para que la
     plantilla se pueda renderizar desde el primer día.
  4. Cambia el modelo por el de TU diseño, el que escribiste en el preregistro.
  5. Pulsa Knit. Si no corre de principio a fin en un R recién abierto, no
     está terminado. Sube también el `informe.html` que sale.
-->

```{r configuracion, include = FALSE}
knitr::opts_chunk$set(echo = TRUE, message = FALSE, warning = FALSE)
library(agricolae)
set.seed(2026)
```

# Resumen

Cinco líneas: qué se preguntó, cómo se respondió y qué salió.

# La pregunta y el experimento

Por qué importa la pregunta, qué se midió y con qué instrumento, en qué unidad y con qué
resolución.

# El diseño, planeado y corrido

## Lo que decía el preregistro

Factores y niveles, bloque, unidad experimental, réplicas y su justificación. La tabla de
corridas se generó así (la misma semilla del preregistro):

```{r tabla-de-corridas}
tratamientos <- c("A", "B", "C", "D")
plan <- design.rcbd(tratamientos, r = 5, seed = 2026, serie = 0)
head(plan$book)
```

## Lo que pasó de verdad

Cada desviación del preregistro, con lo que cambia en el análisis. Si no hubo ninguna, dilo.

# El análisis confirmatorio

Lo preregistrado, en el orden preregistrado.

```{r datos}
# ---- DATOS DE EJEMPLO: BORRA ESTE BLOQUE CUANDO TENGAS LOS TUYOS ----
if (!file.exists("datos/datos.csv")) {
  datos_ejemplo <- plan$book
  names(datos_ejemplo) <- c("orden", "bloque", "tratamiento")
  efecto <- c(A = 0, B = 1, C = 1.5, D = 0.5)
  datos_ejemplo$respuesta <- round(10 + efecto[datos_ejemplo$tratamiento] +
                                     0.8 * as.numeric(datos_ejemplo$bloque) +
                                     rnorm(nrow(datos_ejemplo), sd = 0.6), 2)
  dir.create("datos", showWarnings = FALSE)
  write.csv(datos_ejemplo, "datos/datos.csv", row.names = FALSE)
}
# ---- FIN DE LOS DATOS DE EJEMPLO ----

datos <- read.csv("datos/datos.csv")
datos$tratamiento <- factor(datos$tratamiento)
datos$bloque      <- factor(datos$bloque)   # un bloque guardado como número sale mal
str(datos)
```

## El modelo y la tabla ANOVA

```{r modelo}
modelo <- aov(respuesta ~ bloque + tratamiento, data = datos)
tabla  <- summary(modelo)[[1]]
tabla
```

El F de los tratamientos es `r round(tabla[["F value"]][2], 2)`, con
`r tabla[["Df"]][2]` y `r tabla[["Df"]][3]` grados de libertad. (Las cifras del texto se
escriben así, con R en línea, nunca copiadas a mano de la salida.)

## Los supuestos

```{r supuestos, fig.height = 4}
par(mfrow = c(1, 3))
qqnorm(residuals(modelo)); qqline(residuals(modelo))
plot(fitted(modelo), residuals(modelo), xlab = "Ajustados", ylab = "Residuos")
abline(h = 0, lty = 2)
plot(datos$orden, residuals(modelo), xlab = "Orden de corrida", ylab = "Residuos")
abline(h = 0, lty = 2)
```

Qué se ve en cada gráfico, y qué se hizo con eso.

## Las comparaciones

Solo las que se eligieron en el preregistro.

```{r comparaciones}
TukeyHSD(modelo, "tratamiento")
```

# El análisis exploratorio

Lo que se te ocurrió después de ver los datos, marcado como tal. Puede sugerir una hipótesis
para otro experimento; no puede confirmar nada. Si no lo hay, borra esta sección.

# Conclusión

En el lenguaje del problema: qué se encontró, de qué tamaño son los efectos, con qué
incertidumbre, y qué **no** permite concluir este experimento.

# Declaración de uso de IA

Qué herramienta usaste, para qué, qué te devolvió y qué verificaste o corregiste, con al menos
un ejemplo concreto. Si no usaste ninguna, escríbelo.

# Anexos

## La tabla de corridas completa

```{r anexo-corridas}
plan$book
```

## La bitácora de ejecución

La completa está en `datos/bitacora.md`. Aquí, la fecha de cada sesión, el orden real frente al
planeado y cada incidente que cambia el análisis.
